【裁判字號】    88,重上更(一),16
【裁判日期】    900327
【裁判案由】    拆屋還地
【裁判全文】
台灣高等法院民事判決  八十八年度重上更(一)字第一六號
    上  訴  人  辛○○黃勤之.
                壬○○同右）.
    被  上訴人  寅○○
                丁  ○
                丑○○
                癸○○
                子○○
                丙○○
                庚○○
   被  上訴人   甲○○
                乙○○
                己○○
                戊○○
                卯○○
   被  上訴人   辰○○
右當事人間請求拆屋還地事件，上訴人對於中華民國八十六年五月二十一日臺灣板橋
地方法院八十五年度重訴字第三六四號第一審判決提起上訴，經最高法院第一次發回
更審，本院判決如左：
    主    文
上訴駁回。
第二審及發回前第三審訴訟費用由上訴人負擔。
    事    實
甲、上訴人方面：
壹、聲明：
一、原判決廢棄。
二、被上訴人丁○、丑○○、癸○○、寅○○應將原判決附表(一)【下稱附表(一)】所示
    土地上各自所有之建物拆除，並將基地返還上訴人，其餘被上訴人應從原判決附
    表(二)【下稱附表(二)】所示各自占住之房屋內遷出。
三、願供擔保，請准宣告假執行。
貳、陳述：除與原判決及發回前本院判決記載相同者外，補稱略以：
一、上訴人之被繼承人黃勤係依建築法第三十條規定出具土地使用權同意書（下稱同
    意書），為行政上之作業手續，非民法上之契約，上訴人與訴外人保利投資股份
    有限公司（下稱保利公司）間之權利義務關係，與同意書無涉，況本件建造執照
    已作廢，該同意書自不具效力。
二、本件固為本院八十二年上更(三)字第二九七號確定判決（下稱確定判決）效力所不
    及，被上訴人亦未繼受保利公司本於合建契約之權利義務，惟該判決認定合建契
    約已解除及保利公司應拆屋還地之意旨，應有拘束力。
三、系爭房屋之建造執照業經作廢，又未取得使用執照，被上訴人違法使用，難認具
    有「經濟價值」，縱該房屋外觀美賽瓊樓玉宇，亦不能妨礙上訴人行使所有物返
    還請求權。況台北市建築師公會鑑定報告及本院前審履勘現場報告均認系爭房屋
    無經濟價值。
四、合作規劃及委託興建房屋協議書（下稱合建契約），係黃勤與保利公司所定，權
    利義務存在於其者間，被上訴人僅係從法院標買系爭房屋，非繼受保利公司與黃
    勤間合建契約之權利義務，對其二者如何回復原狀無從置喙，況上開確定判決已
    認定解約後，保利公司應拆除房屋將基地返還上訴人，被上訴人自不得在本件訴
    訟中為與該確定判決內容相反之主張，法院亦不得為相抵觸之判決，被上訴人主
    張回復原狀之方法，只能沒收現場一切設施工程云云，不足採信。
五、合建契約為互易契約，準用買賣契約之規定，無民法第五百十四條規定之適用。
六、保利公司經主管機關撤銷登記、命令解散，因未進行清算程序，故無清算人就任
    ，何鴻鵬為保利公司總經理，撤銷登記後仍為該公司之法定代理人，前開確定判
    決亦認其代理權並無欠缺，上訴人已合法解除其與保利公司所簽訂之合建契約。
    而上訴人解除契約之意思表示經臺灣台北地方法院以七十九年聲字第一二九號民
    事裁定准予公示送達，並於七十九年三月三日刊登報紙，自生解約效力。
七、被上訴人丁○、丑○○、癸○○、寅○○（下稱丁○等四人）向執行法院拍賣取
    得系爭房屋所有權，因未登記，不能處分其物權，其將事實上處分權出售他人，
    僅係所有權之行使受有限制，仍為適格當事人。
參、證據：除援用原審及發回前本院前審提出者外，補提戶籍謄本、同意書為證。
乙、被上訴人方面：
    被上訴人辰○○未於言詞辯論期日到場，亦未提出書狀作何聲明或陳述，其餘被
    上訴人所為聲明及陳述如左：
壹、聲明：駁回上訴。
貳、陳述：除與原判決及發回前本院判決記載相同者外，補稱略以：
一、保利公司董事長沈慶樁於七十年十二月六日死亡後，未依法推選董事長，對外無
    法定代理人足以代表保利公司行使職權或為訴訟行為，而保利公司又於七十三年
    九月二十七日公告解散，並自該日起進入清算程序，惟因未指定清算人，故應以
    其餘董事何鴻鵬、何彩雲、董淑卿為清算人。上訴人於七十八年間僅向何鴻鵬為
    解除合建契約意思表示，並列其為法定代理人，於法不合，對保利公司不生解約
    效力，又上開確定判決亦未經合法送達。
二、被上訴人因信賴執行法院拍賣程序而取得系爭房屋所有權，係單純受讓本件訴訟
    標的物，未繼受上訴人與保利公司間之法律關係，上開確定判決之既判力不及於
    被上訴人。
三、上訴人出具同意書，提供系爭土地與他人興建房屋，顯有默許系爭土地上之房屋
    承買人即被上訴人，於房屋存續期間，有權繼續使用系爭土地，不因上訴人解除
    合建契約而喪失占有使用權限，故上訴人僅得向保利公司請求賠償，不得請求被
    上訴人拆屋還地。
四、台北市建築師公會於確定判決所為之鑑定書及勘驗報告書中，所述之建物興建完
    成之現狀，與系爭房屋已完成五層樓之情形不相同，況該鑑定書僅係初勘報告書
    ，非正式鑑定書，被上訴人否認之。又系爭建物雖因無使用執照而缺水、缺電，
    惟被上訴人仍能依據行政管理措施申請使用執照，以予補正，且房屋經執行法院
    鑑價檢定之底價均不低，顯非無經濟價值。
參、證據：除援用原審及發回前本院前審提出者外，補提不動產權利移轉證書、照片
、房屋建造分配表、財政部台北市國稅局松山稽征所函、經濟部函為證。
    理    由
一、上訴人黃勤於八十七年十二月十二日死亡，辛○○、壬○○為其繼承人，有戶籍
    謄本影本三紙在卷可稽【見本院更(一)卷二六—二八頁】，聲明承受訴訟，核無不
    合，應予准許。又被上訴人辰○○受合法通知，未於言詞辯論期日到場，核無民
    事訴訟法第三百八十六條各款情形，爰依上訴人之聲請，由其一造辯論而為判決
    ，合先敘明。
二、上訴人主張：伊等之被繼承人黃勤於六十八年十一月二十五日與保利公司訂立合
    建契約，約定由該公司提供資金在黃勤所有坐落台北縣中和市○○○段一○二之
    三七、一○二之三八、一○二之四四及一○二之四五等地號土地（下稱系爭土地
    ）上興建公寓，詎開工後該公司僅完成房屋之基礎工程即停工，迭經催告仍未繼
    續施工，黃勤乃按合建契約第八條約定解除契約，訴請該公司拆屋還地回復原狀
    確定在案。而保利公司之債權人於上開拆屋還地事件訴訟進行中，聲請拍賣房屋
    ，由被上訴人丁○等四人分別拍定取得附表(一)所示房屋（下稱系爭房屋）所有權
    。是被上訴人所有之房屋既係自保利公司買受而來，而保利公司對系爭土地已無
    合法占有之權源，被上訴人應受拘束等情，依民法第七百六十七條規定，求為命
    丁○等四人拆除系爭房屋，返還基地，其餘被上訴人即現住戶自附表(二)所示各自
    占住之房屋遷出之判決。
二、被上訴人則以：保利公司於七十年十二月六日其董事長沈慶樁死亡後，未依法選
    任董事長，七十三年九月二十七日該公司公告解散，進入清算程序，亦未指定清
    算人，依法應以其餘董事何鴻鵬、何彩雲、董淑卿為清算人，惟上訴人於七十八
    年間僅向何鴻鵬為解除合建契約之意思表示，並列其為法定代理人，於法不合，
    自不生解約效力；又伊係因信賴執行法院拍賣程序而取得系爭房屋所有權，未繼
    受上訴人與保利公司間之法律關係，縱確定判決認合建契約已解除，保利公司負
    有回復原狀之義務，伊亦不受其拘束；再上訴人出具同意書，同意提供系爭土地
    與他人興建房屋，顯有默許系爭土地上之房屋承買人即伊有權繼續使用系爭土地
    ，故伊非無權占有系爭土地；又合建契約如因一方違約，即將未完工之房屋拆除
    ，將使社會經濟利益損失甚大，故性質上不得請求拆屋還地；再合建契約縱經解
    除，保利公司亦僅須將現場一切設施工程交付上訴人，系爭房屋既為伊依法拍定
    取得所有權，即屬法律上給付不能，上訴人不得請求拆屋還地；況系爭合建契約
    為繼續性契約，一經合法成立，除有終止原因外，不能以解除之意思表示使之消
    滅，上訴人以保利公司未能繼續履約而解除契約，自有未合；且依合建契約第六
    條約定，系爭房屋結構完成時，上訴人應將土地所有權應有部分移轉予保利公司
    ，而保利公司已完成結構多時，上訴人既違約在先未移轉土地，何能主張保利公
    司違約而解除契約，其解約不生效力；又判決之既判力僅及於主文，合建契約仍
    屬存在，伊不受確定判決效力之拘束等語，資為抗辯。
三、經查，黃勤於六十八年十一月二十五日與保利公司訂立合建契約，約定由黃勤提
    供其所有之系爭土地，與保利公司合建集合式五層樓住宅公寓。詎開工後保利公
    司僅完成房屋之基礎工程，即於七十年六月間停工，上訴人以合建契約已解除為
    由，訴請該公司拆屋還地回復原狀，於訴訟進行中，保利公司之債權人聲請臺灣
    板橋地方法院七十八年度民執正字第一六九七號查封拍賣該批未保存登記之建物
    ，如附表(一)所示之系爭房屋原分歸保利公司所有，於七十八年三月二十日為執行
    法院查封，八十三年十一月二十五日由丁○等四人拍定，並取得權利移轉證書之
    事實，為兩造所不爭執，並有土地登記簿謄本、不動產權利移轉證書影本各四紙
    、查封筆錄及權利移轉證書在卷可按（見原審卷九─一二、二八─三一頁、外放
    ），堪信為真實。茲首應審究者為黃勤與保利公司間之合建契約是否已合法解除
    ﹖丁○等四人所有之系爭房屋占有系爭土地有無正當權源？
  (一)上訴人主張：黃勤與保利公司間回復原狀事件業經判決確定，其訴訟標的之法律
    關係為解除契約回復原狀請求權，系爭房屋雖為既判力所不及，惟該確定判決認
    定其二人間之合建契約業經合法解除，為既判力所及，上訴人自不得於本訴訟中
    復為爭執云云，然按訴訟標的於確定之終局判決中經裁判者，除法律別有規定外
    ，當事人不得就該法律關係更行起訴，民事訴訟法第四百條第一項固定有明文，
    惟確定判決之既判力，僅於判決主文所判斷之訴訟標的，始可發生。若訴訟標的
    以外之事項，縱令與為訴訟標的之法律關係有影響，因而於判決理由中對之有所
    判斷，除同條第二項所定情形外，尚不能因該判決已經確定而認此項判斷有既判
    力（最高法院七十三年度台上字第三二九二號判例意旨參照）。黃勤以合建契約
    業經解除為由，訴請保利公司回復原狀，拆屋還地，雖經判決認定其二者間之合
    建契約已經解除，而為保利公司敗訴之判決確定，惟該確定判決之訴訟標的為因
    契約解除所衍生之回復原狀請求權，至判決理由認定合建契約業經解除一節，則
    為既判力所不及，本件自得就得該合建契約是否已合法解除為實體上之審酌。又
    本件之被上訴人並非該確定判決之當事人，其亦未就合建契約是否解除之重要爭
    點，於確定判決中參與辯論，故於本件中就合建契約已否解除為審酌，並未違誠
    信原則，是上訴人援引上開確定判決，主張合建契約業經解除，不得於本件訴訟
    中復為爭執云云，委無足採。
  (二)按公司設立登記後，經中央主管機關撤銷其登記，與經主管機關命令解散或經法
    院裁定解散者相同，仍須處理債權債務及公司財產，故應行清算程序，並於清算
    範圍內，仍有當事人能力【司法院廳民一字第七七八號函參照】。又解散之公
    司，除因合併、破產而解散者外，應行清算；公司之清算，以董事為清算人，但
    公司法或章程另有規定或股東會另選清算人時，不在此限；清算人有數人時，得
    推定一人或數人代表公司，如未推定時，各有對於第三人代表公司之權。公司法
    第二十四條、第三百二十二條第一項、第八十五條第一項分別定有明文。是解散
    之公司應行清算，並以公司解散之日為清算人就任之日，亦為清算之起算日，且
    公司於清算期間，如對於公司有所訴訟，應以清算人為法定代理人。保利公司董
    事長沈慶椿於七十年十二月六日死亡，惟未依法推選新董事長，有財政部台北市
    國稅局松山稽徵處七十二年四月二十六日財北國稅松徵字第五八八六二號函在卷
    可參【見本院重上更(一)卷一九二頁】，嗣該公司於七十三年九月二十七日經主管
    機關經濟部公告解散，撤銷登記，未選任清算人，亦為上訴人所不爭執【見本院
    上更(一)卷二一一、二一二頁】，故除保利公司章程另有規定或股東會指定總經理
    何鴻鵬為清算人外，應由董事代表公司為一切法律行為。惟上訴人以保利公司之
    原總經理（非以董事之身份）何鴻鵬為保利公司法定代理人，為解除契約之意思
    表示，並聲請法院對該解除契約之意思表示為公示送達，有七十八年十二月十四
    日台北郵局第二０四號存證信函及臺灣臺北地方法院七十九年度聲字第一二九號
    裁定在卷可證（外放），另上訴人於確定判決訴訟進行中，亦以原總經理何鴻鵬
    為法定代理人解除契約並為訴訟行為，此為上訴人不爭執，並有確定判決正本可
    按【見本院重上更(一)卷二一二頁、原審卷一五─一八頁】，揆之首揭說明，原保
    利公司之總經理何鴻鵬並無代該表公司之權限，上訴人仍對何鴻鵬為解除契約之
    意思表示，於法自有不合，而不生解除契約之效力。
  (三)丁○等四人所有之如系爭房屋係自保利公司買受而來，而保利公司為本於合建契
    約得使用系爭土地，已如前述，而合建契約既未經合法解除，則保利公司仍有權
    占用系爭土地，被上訴人亦有權使用系爭土地，
四、綜上所述，上訴人依民法第七百六十七條之規定，請求被上訴人丁○、丑○○、
    癸○○、寅○○拆除其所有之如附表(一)所示房屋，返還基地。其餘現住戶之被上
    訴人應自附表(二)所示各自占住之房屋內遷出，均無理由，不應准許。原審為上訴
    人敗訴之判決，及駁回其假執行之聲請，並無不合。上訴意旨指摘原判決不當，
    求予廢棄改判，為無理由，應予駁回。
五、兩造其餘攻擊、防禦方法與判決結果無涉，爰不一一論述，附此明。
六、據上論結，本件上訴為無理由。依民事訴訟法第四百四十九條第一項、第七十八
    條、第八十五條第一項，判決如主文。
中      華      民      國    九十      年      三      月    二十七    日
                                        民事第十四庭
                                            審判長法  官  張  劍  男
                                                  法  官  蘇  芹  英
                                                  法  官  蔡  芳  齡
右正本係照原本作成。
如不服本判決，應於收受送達後二十日內向本院提出上訴書狀，其未表明上訴理由者
，應於提出上訴後二十日內向本院補提理由書狀（均須按他造當事人之人數附繕本）
上訴時應提出委任律師或具有律師資格之人之委任狀；委任有律師資格者，另應附具
律師及格證書及釋明委任人與受任人有民事訴訟法第四百六十六條之一第一項但書或
第二項（詳附註）所定關係之釋明文書影本。
中      華      民      國    九十      年      三      月    二十九    日
                                                  書記官  蔡  錦  輝
附註：
民事訴訟法第四百六十六條之一（第一項、第二項）：
對於第二審判決上訴，上訴人應委任律師為訴訟代理人。但上訴人或其法定代理人具
有律師資格者，不在此限。
上訴人之配偶、三親等內之血親、二親等內之姻親，或上訴人為法人、中央或地方機
關時，其所屬專任人員具有律師資格並經法院認為適當者，亦得為第三審訴訟代理人
。


司法院資訊處製作；財團法人民間司法改革基金會備份。
